【裁判字號】    97,上,35
【裁判日期】    970618
【裁判案由】    遷讓房屋
【裁判全文】
臺灣高等法院民事判決                    97年度上字第35號
上  訴  人  癸○○
訴訟代理人  藍松喬律師
視同上訴人  辰○○
            卯○○
            丙○○
            子○○
            辛○○
            丁○○
            巳○○
            甲○○
            庚○○○
            乙○○○
            丑○○
                        6樓
            寅○○
            戊○○
被上訴人    己○○
            壬○○
前列2人共同
訴訟代理人  許明桐律師
上列當事人間遷讓房屋事件，上訴人對於中華民國96年9月12日
台灣桃園地方法院94年度訴字第989號第一審判決提起上訴，經
本院於97年6月4日言詞辯論終結，並判決如下：
    主    文
原判決關於反訴及該部分訴訟費用之裁判廢棄。
被上訴人應將桃園縣蘆竹鄉○○○段5717建號，即門牌號碼為桃
園縣蘆竹鄉○○街102號房屋（一層面積：606.33平方公尺，二
層面積：606.33平方公尺，地下層面積：405.05平方公尺，總面
積：1,617.71平方公尺，屋頂突出物：50.67平方公尺）返還登
記為桃園縣蘆竹鄉私立狄斯耐幼稚園即上訴人及視同上訴人全體
公同共有。
第一審反訴訴訟費用及第二審訴訟費用由被上訴人負擔。
    事實及理由
一、程序部分：
  (一)按訴訟標的對於數人必須合一確定而應共同起訴，如其中一
    人或數人拒絕同為原告而無正當理由者，法院得依原告聲請
    ，以裁定命該未起訴之人於一定期間內追加為原告，逾期未
    追加者，視為已一同起訴，法院為前項裁定前，應使該未起
    訴之人有陳述意見之機會，民事訴訟法第56條之1第1項、第
    2 項定有明文。本件視同上訴人卯○○、辰○○、丙○○、
    丁○○、巳○○、甲○○、丑○○、寅○○、戊○○、子○
    ○、庚○○○、乙○○○、辛○○（以下簡稱卯○○等13人
    ）經原法院裁定命追加為反訴原告，雖未具狀起訴，依法視
    為已一同起訴，嗣上訴人（即原審之反訴原告）癸○○就反
    訴部分提起上訴，卯○○等13人視同一起上訴。
  (二)視同上訴人卯○○等13人均未於言詞辯論期日到場，核無民
    事訴訟法第 386條各款所列情形，爰依被上訴人之聲請，由
    其一造辯論而為判決。
二、上訴人（即原審之反訴原告）癸○○主張：
  (一)坐落桃園縣蘆竹鄉○○○段530 -1地號土地上之同段5717建
    號，即門牌號碼桃園縣蘆竹鄉○○街 102號之建物（下稱系
    爭建物）乃桃園縣蘆竹鄉私立狄斯耐幼稚園（以下簡稱狄斯
    耐幼稚園）合夥人共同出資興建，為全體合夥人公同共有之
    財產。原信託登記於癸○○名下，於經營中，黃清竹以其家
    族投資比例較多，應信託登記於其子子○○名下，而子○○
    因在中國大陸經商，遂登記在其子即被上訴人己○○、壬○
    ○（以下簡稱己○○2人)名下。系爭建物屬合夥人全體公同
    共有，己○○ 2人僅係信託之受託人，並非買賣取得所有權
    。上訴人於提起反訴時，以反訴準備書狀之送達為終止信託
    之意思表示，且本件亦屬借名登記，爰依終止信託及借名登
    記之法律關係，請求被上訴人將系爭建物所有權移轉登記予
    全體合夥人。
  (二)系爭建物乃合夥人向己○○ 2人之祖父黃清竹（亦為原合夥
    人）租地，共同出資新臺幣（下同） 4,000萬元興建系爭建
    物，用以經營狄斯耐幼稚園，當時先登記於癸○○名下，由
    癸○○負責經營狄斯耐幼稚園，所賺的錢按合夥的比率分配
    。嗣黃清竹因系爭建物之基地為其所有，其家族合夥出資比
    例較多（黃清竹百分之25、子○○百分之 5、其女辛○○百
    分之 2.5，合計百分之32.5），為管理方便，請求癸○○將
    系爭建物以買賣之名移轉登記在己○○ 2人名下。當時乃基
    於信託合意及地上物管理之權宜之計，而信託或借名登記在
    己○○2人名下，由狄斯耐幼稚園合夥與己○○2人成立信託
    或借名契約，惟並未將系爭建物交付己○○2人占有，系爭
    建物自始至今均由狄斯耐幼稚園占有或出租予癸○○個人經
    營而占有。己○○2人抗辯租金較市價為低，月租僅12,000
    元云云，但黃清竹家族除每年在狄斯耐幼稚園除領取
    1,506,120元薪水外，尚領取年終獎金84,510元，當無約定
    將來建物歸地主所有之可能。
三、被上訴人則以：
    系爭建物係由狄斯耐幼稚園全體合夥人出資興建，原登記在
    癸○○名下，嗣於90年8月8日以「買賣」為原因移轉登記為
    被上訴人名義，被上訴人並未支付價金，係因癸○○當初向
    祖父黃清竹承租土地用以興建狄斯耐幼稚園，依民間習慣於
    租期屆滿後土地上建物所有權歸地主所有，且亦以口頭約定
    租期屆滿地上物所有權歸出租人或其指定之人所有。系爭建
    物之基地按公告現值就高達 2,300餘萬元，以法定租金計算
    每年有34萬餘元，原地主以年租金 144,000元出租予上訴人
    ，被上訴人實係以黃清竹減低租金10年作為交換代價而來。
    縱移轉登記之原因「買賣」為不實，亦非當然足以推定為「
    信託」或「借名登記」。由到場合夥人在原法院之證詞，不
    知系爭建物移轉登記給被上訴人之原因，足證所謂信託、借
    名或終止信託或借名等，均未經全體合夥人同意，對合夥人
    不生效力等語置辯。
四、被上訴人於原審起訴請求上訴人及視同上訴人遷讓房屋，上
    訴人則反訴請求被上訴人將系爭房屋移轉登記為上訴人等公
    同共有，原審駁回兩造之請求，被上訴人對本訴受敗訴之判
    決未據聲明不服，已告確定，而上訴人則對反訴部分聲明上
    訴，其上訴聲明為：(一)原判決關於反訴部分廢棄。(二)上開廢
    棄部分，被上訴人應將桃園縣蘆竹鄉○○○段5717建號，即
    門牌號碼為桃園縣蘆竹鄉○○街102號房屋（一層面積：
    606.33平方公尺，二層面積：606.33平方公尺，地下層面積
    ：405.05平方公尺，總面積：1,617.71平方公尺，屋頂突出
    物：50.67平方公尺）返還登記為桃園縣蘆竹鄉私立狄斯耐
    幼稚園即上訴人及視同上訴人全體公同共有。
五、兩造不爭之事實：
  (一)癸○○主張系爭建物由其及視同上訴人合夥出資興建，用以
    經營合夥事業狄斯耐幼稚園，系爭建物實際上屬合夥財產，
    為合夥人全體公同共有；另全體合夥人於92年 4月30日與癸
    ○○簽訂協議書，將狄斯耐幼稚園（含系爭建物在內之所有
    設備）出租予癸○○個人經營，期間自92年5月1日起至94年
    7月15日，系爭建物自始至今均由狄斯耐幼稚園合夥或癸○
    ○（上開承租期間）占有，90年間移轉登記為被上訴人名義
    後並沒有交付被上訴人占有等情，為被上訴人所不爭執，並
    有公證土地租賃契約書、建築改良物登記簿謄本、協議書、
    桃園縣私立幼稚園立案證書、狄斯耐幼稚園股東（合夥）名
    冊為證（原審卷第17至22、53、60、61、324頁），堪信屬
    實。
  (二)系爭建物於90年8月8日由癸○○移轉登記為被上訴人己○○
    2人所有之事實，有建物登記第二類謄本1份（原審卷第 3頁
    ）為證，為兩造所不爭執，亦信屬實在。
六、兩造爭點之論述：
    上訴人主張系爭建物為合夥人全體公同共有，90年間移轉登
    記為被上訴人 2人名義為信託或借名登記，本於終止信託或
    借名契約之終止，請求被上訴人 2人移轉登記為合夥人全體
    公同共有，為被上訴人 2人所否認。上訴人之請求是否應予
    准許？
    1.系爭建物係由狄斯耐幼稚園全體合夥人出資興建，原信託
      登記在癸○○名下，屬合夥財產，為全體合夥人公同共有
      之事實，為被上訴人所自認。系爭建物嗣於90年8月8日以
      「買賣」為原因，移轉登記為被上訴人名義，被上訴人並
      未實際支付價金一節，亦為被上訴人所不爭執。雖被上訴
      人抗辯係其祖父即地主黃清竹以減低10年之租金作為代價
      云云；此為上訴人所否認，主張黃清竹之家人支領幼稚園
      高額之薪資及年終獎金以補租金之不足，不可能約定租期
      屆滿建物歸地主所有。查，上訴人以狄斯耐幼稚園代表人
      身分與黃清竹簽訂之土地租賃契約書，並未記載租賃期滿
      建物歸地主所有（原審卷第19頁），嗣該契約書並經法院
      公證（原審卷第17頁）以昭慎重，地主黃清竹於出租時若
      言明價值高達 4,000萬元建物之所有權租期屆滿應歸地主
      所有，焉有不明載於契約書之可能？況被上訴人亦不爭執
      系爭建物租金由狄斯耐幼稚園支付，幼稚園盈餘按出資比
      率分配，黃清竹出資 1,000萬元係其中出資額最多者（原
      審卷第61頁），如租金較低，幼稚園之盈餘變多，黃清竹
      分配之利潤自然會較出資額較少之合夥人多，故租金低、
      黃清竹亦蒙其利，被上訴人抗辯取得所有權付出之對價係
      黃清竹減少10年之租金收入云云，洵難採信。
    2.按「稱買賣者，謂當事人約定一方移轉財產權於他方，他
      方支付價金之契約」，民法第345條第1項定有明文。被上
      訴人既未支付價金而取得系爭建物之所有權，其移轉登記
      之原因登載為「買賣」，顯然為不實。上訴人主張系爭建
      物於90年8月8日移轉為被上訴人所有係根據「信託」或「
      借名登記」之契約，雖為被上訴人所否認，但「法院得依
      已明瞭之事實，推定應證事實之真偽」（民事訴訟法第
      282 條）。查，上訴人主張系爭建物辦理所有權第一次登
      記時，係因其為狄斯耐幼稚園合夥事務之執行人始信託登
      記為上訴人名義之事實，業據提出建築改良物登記簿謄本
      附於原審卷第22- 23頁可稽，且為被上訴人所不爭執（原
      審卷第181頁），堪信為真。按，物權移轉行為之原因（
      債權）行為除了買賣之外，固然有很多種，例如：互易、
      贈與、信託、借名或其他無名契約、單獨行為等等，不一
      而足。但系爭建物本屬合夥人全體公同共有，為被上訴人
      所不爭執，所有權第一次登記時既係信託登記為上訴人名
      義，嗣後再由上訴人以買賣移轉登記為被上訴人名義，被
      上訴人抗辯係以減少租金收入作為買賣之對價，既不可採
      ，而被上訴人又未抗辯原因行為屬買賣以外之其他任何原
      因，依系爭建物所有權第一次登記合夥所採之信託登記模
      式觀之，上訴人主張係經由真正所有權人之全體合夥人信
      託登記為被上訴人所有，尚非無據。甚者，合夥於92年 4
      月30日與上訴人簽訂協議書，將系爭建物及狄斯耐幼稚園
      其他資產出租予上訴人個人經營，約定租賃期間狄斯耐幼
      稚園之資產及不動產不得向銀行辦理融資，94年 7月15日
      期滿以後資產應交回董事會，有協議書影本附於原審卷第
      53頁可稽，益足證狄斯耐幼稚園合夥人始為真正之所有權
      人。蓋出租人固不以所有權人為限，但系爭建物之所有權
      在90年8月8日已登記為被上訴人名義，如被上訴人非僅為
      受狄斯耐幼稚園之信託而為登記名義人，狄斯耐幼稚園之
      合夥人又何須強調上訴人不得在承租期間以狄斯耐幼稚園
      之不動產（即指系爭建物）辦理融資？狄斯耐幼稚園必係
      因為真正之所有權人，始會擔心權益受損。
    3.按「合夥之事務，除契約另有訂定或另有決議外，由合夥
      人全體共同執行之。合夥之事務，如約定或決議由合夥人
      中數人執行者，由該數人共同執行之。合夥之通常事務，
      得由有執行權之各合夥人單獨執行之。但其他有執行權之
      合夥人中任何一人，對於該合夥人之行為有異議時，應停
      止該事務之執行」，「合夥人依約定或決議執行合夥事務
      者，於執行合夥事務之範圍內，對於第三人，為他合夥人
      之代表」，民法第671條、第679條分別定有明文。參諸狄
      斯耐幼稚園係以上訴人為創辦人名義設立登記，有桃園縣
      私立幼稚園立案證書影本附於原審卷第60頁可參；視同上
      訴人丙○○、巳○○於原法院陳稱係正式合夥出資，不是
      隱名合夥人（原審卷第183頁）；視同上訴人丁○○於原
      法院陳稱「‧‧‧我只出資，不負責管理，承租期間幼稚
      園的稅金由經營者癸○○負責」（原審卷第250頁）；視
      同上訴人甲○○於原法院陳稱有出資蓋房子來經營幼稚園
      ，不知系爭建物移轉登記予被上訴人之事（原審卷第 268
      頁）等情；足證狄斯耐幼稚園之合夥人係約定由上訴人執
      行合夥事務。則上訴人與被上訴人訂定信託契約將合夥財
      產即系爭建物登記為被上訴人名義，嗣主張以反訴準備書
      狀之送達為終止信託契約之意思表示，請求被上訴人返還
      信託財產予合夥人全體，均屬合夥事務之執行。按「合夥
      財產之處分，依法固非得合夥人全體之同意不得為之，惟
      法律行為之同意，並不限於行為時為之，苟有其他明確之
      事實，足以證明他合夥人已經為明示或默示之同意者，則
      執行業務之合夥人之處分行為，仍不得謂為無效」（最高
      法院39年台上字第 474號判例參照）。不動產登記有公示
      之作用，系爭建物在90年間登記為被上訴人名義，92年間
      狄斯耐幼稚園仍與上訴人簽訂協議書將狄斯耐幼稚園出租
      予上訴人個人經營，堪認合夥人仍以真正所有權人自居，
      同意執行合夥事務之上訴人與被上訴人訂立信託契約，將
      系爭建物信託登記在被上訴人名下。系爭建物本屬合夥人
      之公同共有，執行合夥事務之上訴人代表合夥人將系爭建
      物信託登記為被上訴人名義，嗣上訴人代表合夥人全體終
      止信託契約，請求被上訴人移轉登記為合夥人公同共有，
      洵屬正當，應予准許。
七、綜上所述，上訴人之主張為可採，被上訴人所辯，尚無可取
    。從而，上訴人本於終止信託或借名契約之法律關係，請求
    被上訴人將系爭建物移轉登記為合夥人全體公同共有，為有
    理由，應予准許。原審不察，駁回上訴人之請求，尚有未洽
    ，上訴人意旨指摘原判決就反訴部分之判決為不當，求予廢
    棄改判，為有理由，爰由本院廢棄改判如主文第2項所示。
八、本件事證已臻明確，兩造其餘攻擊防禦方法，經審酌後，或
    與本件無涉，或與判決結果不生影響，毋庸一一論列。
九、據上論結，本件上訴為有理由，依民事訴訟法第 450條、第
    463條、第385條第1項前段、第78條、第85條第1項前段，判
    決如主文。
中    華    民    國    97    年    6    月     18    日
                    民事第二庭
                        審判長法  官  吳謙仁
                              法  官  李瓊蔭
                              法  官  蘇瑞華
正本係照原本作成。
如不服本判決，應於收受送達後20日內向本院提出上訴書狀，其
未表明上訴理由者，應於提出上訴後20日內向本院補提理由書狀
（均須按他造當事人之人數附繕本）上訴時應提出委任律師或具
有律師資格之人之委任狀；委任有律師資格者，另應附具律師資
格證書及釋明委任人與受任人有民事訴訟法第466條之1第1項但
書或第2項（詳附註）所定關係之釋明文書影本。
中    華    民    國    97    年    6     月    19    日
                              書記官  賴以真
附註：
民事訴訟法第466條之1（第1項、第2項）：
對於第二審判決上訴，上訴人應委任律師為訴訟代理人。但上訴
人或其他法定代理人具有律師資格者，不在此限。
上訴人之配偶、三親等內之血親、二親等內之姻親，或上訴人為
法人、中央或地方機關時，其所屬專任人員具有律師資格並經法
院認為適當者，亦得為第三審訴訟代理人。


司法院資訊處製作；財團法人民間司法改革基金會備份。
